臺灣高等法院民事判決
109年度勞上易字第67號
上  訴  人  陳振軒  
            陳浩軒  
共      同
訴訟代理人  鄭世脩律師
被 上訴 人  李瑞枝  
訴訟代理人  陳祖德律師

上列當事人間請求給付退休金事件，上訴人對於中華民國109年3
月2日臺灣桃園地方法院108年度勞訴字第63號第一審判決提起上
訴，本院於109年11月3日言詞辯論終結，判決如下：
    主      文
上訴駁回。
第二審訴訟費用由上訴人連帶負擔。
    事實及理由
一、被上訴人主張：伊自民國87年8月6日起受僱於訴外人陳炳坤
    所獨資經營之聖安婦產科診所（下稱聖安婦產科），擔任助
    產士，陳炳坤於107年8月5日死亡，診所於同年月21日歇業
    。伊於同年月6日依勞動基準法（下稱勞基法）第53條第1款
    規定自請退休，年資20年，退休前6個月平均工資新臺幣（
    下同）3萬4000元，依勞基法第55條第1項第1款規定計算退
    休金為119萬元。上訴人為陳炳坤之繼承人，應於陳炳坤遺
    產範圍內連帶給付伊等情。爰依勞基法第55條第1項第1款規
    定及繼承之法律關係，求為命上訴人於繼承陳炳坤之遺產範
    圍內如數連帶給付，並加付自起訴狀繕本送達翌日（即108
    年6月19日）起算法定遲延利息之判決（被上訴人逾此部分
    請求，業經原審判決敗訴，未據其聲明不服，非本院審理範
    圍）。
二、上訴人則以：伊等否認上訴人受僱於聖安婦產科、退休時平
    均工資3萬4000元等情，被上訴人就其主張應負舉證責任等
    語，資為抗辯。
三、原審判命上訴人應於繼承陳炳坤之遺產範圍內連帶給付被上
    訴人119萬元，及自108年6月19日起至清償日止，按週年利
    率5％計算之利息；駁回被上訴人其餘之請求。上訴人就其敗
    訴部分提起上訴，並聲明：㈠原判決不利於上訴人部分廢棄
    。㈡上開廢棄部分，被上訴人在第一審之訴及假執行之聲請
    均駁回。被上訴人答辯聲明：上訴駁回。
四、下列事項為兩造所不爭執，應可信為真實（見本院卷第66、
    100頁）：
  ㈠陳炳坤於107年8月5日死亡；上訴人為陳炳坤之全體繼承人 
    ，並未拋棄繼承，對陳炳坤之債務，於遺產範圍內應負連帶
    清償責任。
  ㈡陳炳坤獨資經營聖安婦產科，於107年8月21日歇業。
  ㈢被上訴人為40年4月10日生之人。
五、兩造之爭點如下：
　㈠上訴人主張自87年8月6日起受僱於聖安婦產科，於自請退休
    日前6個月平均月薪資3萬4000元，有無理由？
　㈡若為肯定，被上訴人主張依勞基法第55條第1項第1款規定，
    算至107年8月5日止，得請求退休金為119萬元，有無理由？
六、茲就兩造之爭點，說明本院之判斷如下：
　㈠被上訴人主張自87年8月6日起受僱於聖安婦產科，於107年8
    月自請退休時平均工資3萬4000元，為有理由：　
　⒈按助產人員法第9條第1項、12條第1項分別規定：「助產人員
    執業，應向所在地直轄市、縣（市）主管機關申請執業登記
    ，領有執業執照，始得執業」、「助產人員執業登記處所，
    以一處為限」。查被上訴人為領有助產士證書之助產人員，
    原登記博文婦產科診所執業（於87年8月6日辦理歇業登記）
    ，並自87年8月6日起登記聖安婦產科為執業處所，有助產士
    證書及換發執照戳記、醫事人員執業異動網路查詢資料可按
    （見原審卷第140至142頁）；觀諸被上訴人提出100年至106
    年度各類所得扣繳暨免扣繳憑單（見原審卷第9至11頁），
    亦記載扣繳單位為聖安婦產科診所、扣繳義務人為陳炳坤；
    證人即受僱於聖安婦產科之護理人員張美瑤於原審亦證述：
    伊自87年5月1日到職（聖安婦產科診所原址原由邱成發醫師
    經營博文婦產科診所）時，被上訴人就已在該處受僱工作，
    與伊一同受僱，並輪早晚班，由陳炳坤醫師支付員工之薪水
    ，均係以中華電信信封直接裝現金等語明確（見原審卷第14
    7至149頁），足見被上訴人主張自87年8月6日起受僱於聖安
    婦產科，並執行助產士業務等語，應屬實情。上訴人否認被
    上訴人受僱於聖安婦產科云云，為無可採。
　⒉被上訴人主張自請退休前6個月薪資為3萬4000元，於月初領
    得現金後存入永豐商業銀行南桃園分行之帳戶，業據其提出
    該帳戶自106年4月起至108年3月止之存摺明細為憑（見原審
    卷第13至23頁），上訴人亦自陳：上開金額如按被上訴人之
    年資，尚無偏離一般助產士薪資行情等語（見本院卷第112
    頁），堪信被上訴人主張於107年8月6日自請退休前6個月每
    月平均薪資為3萬4000元等語為真。上訴人否認被上訴人主
    張自請退休時之1個月平均工資為3萬4000元，亦無足取。
　⒊至聖安婦產科開立予被上訴人之薪資扣繳憑單，自100年起至
    106年間之每年申報所得為30萬元（見原審卷第9至11頁），
    換算平均月薪僅2萬5000元（計算式：300000÷12＝25000）。
    惟：證人張美瑤證述：伊每月薪資2萬8800元，快報稅時聖
    安婦產科會開20幾萬元扣繳憑單給伊等語（見原審卷第148
    、149頁），換算每年薪資收入約34萬5600元（計算式：288
    00×12＝345600），顯然聖安婦產科開立予員工申報所得稅之
    薪資扣繳憑單，均有高薪低報之情形，尚不足作為被上訴人
    實際薪資之憑據，附此敘明。
　㈡被上訴人依勞基法第55條第1項第1款規定得請求退休金119萬
    元：
　⒈按除經中央主管機關指定公告不適用勞基法之行業或工作者
    外，均有該法之適用，此觀勞基法第3條第1項、第3項規定
    即明。又行政院勞工委員會（現為勞動部）業於87年12月31
    日以（87）勞動一字第059605號公告，指定社會福利服務業
    醫療保健服務業（醫師除外）之工作者自87年7月1日適用勞
    基法（於勞基法第3條修正公布前，亦以86年9月1日《86》勞
    動一字第037287號公告指定適用），有該公告可按（見原審
    卷第188、189頁）。本件聖安婦產科為健保特約醫事機構，
    有衛生福利部中央健康保險署醫事機構網路查詢資料可按（
    見原審卷第25頁），被上訴人受僱聖安婦產科擔任診所助產
    士，依上說明，自有勞基法之適用，並為兩造不爭執（見本
    院卷第70、71頁），先予敘明。
  ⒉再按勞工工作15年以上年滿55歲者，得自請退休，勞基法第 
    53條第2款定有明文。勞工若符合此法定退休之要件，即已
    取得自請退休及請求退休金之權利，且此為勞工當然享有之
    既得權利，並不因勞工嗣後離職而消滅。又勞工退休金條例
    雖於93年6月30日公布並於1年後施行，且依該條例第7條、
    第8條及第8條之1規定，在勞工未選擇適用勞基法之退休金
    規定時，應適用該條例之退休金制度。但依同條例第9條規
    定，雇主應就該條例之勞工退休金制度及勞基法之退休金規
    定，在該條例施行前，以書面徵詢勞工之選擇。上訴人既否
    認被上訴人與聖安婦產科間有僱傭關係存在，且並未為被上
    訴人投保勞工保險，有被上訴人投保資料表可稽（見原審卷
    第120、121頁），自未依上開規定以書面向被上訴人為徵詢
    ，被上訴人無從表示仍願適用勞基法之可能，經斟酌被上訴
    人係依勞基法規定之基數計算方式為本件之請求，應可推其
    本意就退休金之計付，係選擇仍適用勞基法之規定，故認本
    件有關退休金之計算方式，應依勞基法之規定，始為合理並
    符合誠信原則。
　⒊查被上訴人為40年4月10日生之人，並於107年8月6日自請退
    休等情，為兩造所不爭執（見本院卷第112頁），其自87年8
    月6日起受僱聖安婦產科，至107年8月5日止，合計年資20年
    ，已工作15年以上並年滿55歲，依前揭規定，自得請求退休
    金。並依勞基法第55條第1項第1款計算，被上訴人得請求之
    退休金基數為35個（計算式：15×2＋5＝35），再依勞基法第5
    5條第2項、第2條第4款規定以自請退休時1個月平均工資3萬
    4000元計算，其金額為119萬元（計算式：34000×35＝000000
    0），故被上訴人主張得請求退休金119萬元，洵屬有據。
七、雇主應給付之勞工退休金應自勞工退休之日起30日內給付之
  　，為勞基法第55條第3項所明定。本件被上訴人之退休日為1
    07年8月6日，則上訴人應給付之遲延利息，應自107年9 月6
    日起算。是被上訴人請求自起訴狀繕本送達翌日，即108年6
    月19日（見原審卷第71、73頁送達證書）起計付法定遲延利
    息，核屬正當，亦應准許。 　　　　
八、綜上所述，被上訴人依勞基法第55條第1項第1款規定及繼承
    之法律關係，請求上訴人於繼承被繼承人陳炳坤遺產範圍內
    連帶給付被上訴人119萬元，及自108年6月19日起至清償日
    止，按週年利率5％計算之利息，洵屬有據，應予准許。原審
    就該部分為上訴人敗訴之判決，並命供擔保後准、免宣告假
    執行，並無不合。上訴論旨指摘原判決該部分不當，求予廢
    棄改判，為無理由，應駁回其上訴。並依民事訴訟法第85條
    第2項規定，為訴訟費用負擔之判決。
九、本件事證已臻明確，兩造其餘之攻擊或防禦方法及所用之證
    據，經本院斟酌後，認為均不足以影響本判決之結果，爰不
    逐一論列，附此敘明。
十、據上論結，本件上訴為無理由，爰判決如主文。 
中　　華　　民　　國　　109 　年　　11　　月　　24　　日
                   勞動法庭
                       審判長法  官  胡宏文
                             法  官  朱慧真
                             法  官  陳筱蓉
正本係照原本作成。
不得上訴。
中　　華　　民　　國　　109 　年　　11　　月　　24　　日
　　　　　　   　　　　　　　書記官  陳珮茹